【裁判字號】    94,簡上,163
【裁判日期】    951012
【裁判案由】    確認本票債權不存在
【裁判全文】
臺灣士林地方法院民事判決             94年度簡上字第163號
上  訴  人  丁○○
訴訟代理人  高瑩律師
被 上訴 人  丙○○
法定代理人  甲○○○
訴訟代理人  吳鴻淵律師
            黃珊珊律師
上  一  人
複 代理 人  張靜薰律師
上列當事人間確認本票債權不存在事件，上訴人對於中華民國94
年10月19日本院內湖簡易庭94年度湖簡字第492 號第一審判決提
起上訴，本院於中華民國95年9 月28日言詞辯論終結，判決如下
：
    主  文
上訴駁回。
第二審訴訟費用由上訴人負擔。
    事實及理由
一、被上訴人起訴主張：上訴人執有以被上訴人為發票人之如附
    表所示本票2 紙（下稱系爭本票），聲請並經本院裁定以94
    年度票字第2935號民事裁定准予強制執行在案。惟被上訴人
    自幼即係中度智障患者，無法分辨鈔票面額及處理自己事務
    ，殊無可能理解授權行為及發票行為在法律上之意義，並業
    經本院94年度禁字第68號裁定宣告為禁治產人。況被上訴人
    不識字又無書寫能力，系爭本票上之簽名非其筆跡，而係被
    上訴人之弟訴外人乙○○所偽造；被上訴人未曾授權、亦未
    交付印章予乙○○以簽發系爭本票，且單純交付印章行為亦
    不構成表見代理，被上訴人並無表見之事實，本件應無表見
    代理之適用。因此，系爭本票上被上訴人之簽名即因欠缺發
    票之意思而為無效，依票據法第11條第l 項規定，該本票因
    應記載事項有欠缺而為無效票據，從而系爭本票債權即不存
    在。爰依非訟事件法第101 條規定請求確認上訴人持有被上
    訴人所簽發之系爭本票債權不存在。原審為被上訴人勝訴之
    判決，被上訴人於本院為駁回上訴之聲明。
二、上訴人抗辯略以：訴外人即被上訴人之弟乙○○為系爭本票
    共同發票人，於民國92年10月17日向上訴人借款新臺幣（下
    同）835 萬元，並簽立系爭本票為擔保。上訴人因被上訴人
    願為共同發票人簽發系爭本票以資保證，始將款項悉數匯入
    支付。簽發票據時，乙○○提出被上訴人之印鑑證明以供核
    對，表示被上訴人已將印鑑交由其為代理使用，應係代理行
    為無誤，乙○○並去電台北富邦商業銀行（下稱富邦銀行）
    ，由該銀行放款人員親自證實乙○○之借款均由被上訴人為
    連帶保證人擔保，並由乙○○為代理人代為一切之手續與行
    為，上訴人因而相信乙○○為被上訴人之代理人，遂收受系
    爭本票以為借款債務之擔保，且當時被上訴人尚非禁治產人
    。是以縱系爭本票非由被上訴人所親簽，惟依民法第103 條
    、票據法第6 條規定及最高法院41年台上字第764 號判決意
    旨，乙○○係被上訴人之代理人，其以被上訴人名義所為之
    法律行為，效力亦及於被上訴人；縱認被上訴人未授與乙○
    ○代理權，然乙○○持被上訴人之印鑑證明及印鑑章而為簽
    發票據之行為，應該當表見代理之要件，被上訴人應負表見
    代理授權人責任，亦即應負系爭票據之發票人責任，如此方
    能保護善意第三人、維護社會經濟秩序及交易安全，並維持
    票據之文義性與無因性等語。並聲明：(一)原判決廢棄。(二)被
    上訴人在第一審之訴駁回。
三、按確認法律關係之訴，非原告有即受確認判決之法律上利益
    者，不得提起之，民事訴訟法第247 條第1 項前段定有明文
    ；又所謂即受確認判決之法律上利益，係指因法律關係之存
    否不明確，致原告在私法上之地位有受侵害之危險，而此項
    危險得以對於被告之確認判決除去之者而言，故確認法律關
    係成立或不成立之訴，苟具備前開要件，即得謂有即受確認
    判決之法律上利益（最高法院42年臺上字第1031號判例參照
    ）。上訴人就被上訴人為發票人之系爭本票聲請本票裁定，
    經本院以94年度票字第2935號裁定准許上訴人就系爭本票為
    強制執行，該本票既經裁定准予強制執行，而其所表彰之本
    票債權存否復因兩造間有所爭執而不明確，顯將使被上訴人
    於私法上之財產權有受侵害之危險，其以上訴人為被告，提
    起本件確認本票債權不存在之訴，可除去該項危險，應認有
    即受確認判決之法律上利益。
四、兩造不爭執之事實：
  (一)如附表所示系爭本票2 張，金額共835 萬元，係由訴外人
      乙○○書寫及蓋章，並交付上訴人。
  (二)被上訴人於94年7 月15日經本院以94年度禁字第68號裁定
      宣告為禁治產人。
五、本件經兩造協議簡化爭點為：
  (一)被上訴人於系爭本票簽發時，是否為無行為能力？是否有
      意思能力，得授權乙○○簽發系爭本票？
  (二)如不能認為有授權行為，被上訴人對上訴人是否應負表見
      代理人之責任？
  茲論述如下：
  (一)被上訴人於系爭本票簽發時，是否為無行為能力？是否有
      意思能力，得授權乙○○簽發系爭本票？
    1.按無行為能力人之意思表示，無效。雖非無行為能力人，
      而其意思表示，係在無意識或精神錯亂中所為者，亦同，
      民法第75條定有明文；該條後段規定係為保護一時性之無
      行為能力，所謂精神錯亂，係指行為人因精神障礙，致其
      意思能力欠缺，無法處理自身事務之情形。又依同法第14
      條、第15條規定，對於心神喪失或精神耗弱致不能處理自
      己事務者，因本人、配偶、最近親屬二人或檢察官向法院
      聲請宣告為禁治產人之人，雖亦屬無行為能力人，但法院
      宣告禁治產之裁定，自禁治產人之法定代理人，或依法律
      應為監護人之人受送達時發生效力，此觀民事訴訟法第60
      5 條第1 項規定自明。是故，經法院宣告為禁治產之人，
      在法院禁治產宣告裁定生效前，其意思表示是否有效，仍
      應視其行為時是否在無意識或精神錯亂中所為，或有心神
      喪失或精神耗弱至不能處理自己事務之具體情事而定。又
      按民法第167 條規定，代理權係以法律行為授與者，其授
      與應向代理人或向代理人對之為代理行為之第三人，以意
      思表示為之。惟得以意思表示為之者，以當事人具備行為
      能力為前提，所謂行為能力，則指當事人對事務具有正常
      識別及能預見其行為將發生如何效果，並能獨自以意思表
      示使其行為發生法律上效果之能力而言。是此行為能力與
      識別能力迥不相同，其不能運用智慧清晰思辨者，縱存有
      五體感官上之識別能力，仍應認於行為能力有所欠缺。
    2.上訴人主張禁治產宣告係在被上訴人簽發系爭本票後作成
      ，並無溯及效力，被上訴人於簽發系爭本票時仍有行為能
      力，鑑定報告認定被上訴人為精神耗弱，並非心神喪失，
      故被上訴人係限制行為能力人，而非無行為能力人云云；
      被上訴人則辯稱其自幼即屬中度智障患者，直至94年方聲
      請禁治產宣告並非為脫免債務責任，而係於本件訴訟發生
      後驚覺事態嚴重，方知有聲請禁治產之必要等語。經查：
    (1)乙○○以被上訴人之名義所簽發之系爭本票，係以被上訴
      人為連帶保證人而擔保上訴人對乙○○之借款債權。此為
      兩造所不爭執，並有確結書影本1 紙（原審卷第53頁、本
      院卷第39頁）在卷可稽。
    (2)本院94年度禁字第68號裁定係於94年7 月28日送達於被上
      訴人之法定代理人甲○○○（見本院94年度禁字第68號禁
      治產宣告卷第31頁），故該禁治產宣告裁定係自94年7 月
      28日起生效。上開裁定生效前，被上訴人對外之行為是否
      係於無意識或精神錯亂中所為，仍應視具體情事定之。
    (3)經本院訊問被上訴人，其目前雖在洗車廠擔任擦拭車身之
      工作，但不知月薪多少，不認識系爭本票上之數字，亦不
      知自己今年幾歲（見本院卷第58頁筆錄）。臺北市立聯合
      醫院陽明院區精神科醫師楊逸宏於94年6 月30日就被上訴
      人之精神狀態實施鑑定，鑑定過程中觀察到被上訴人雖略
      有數字概念，但不具簡單之計算能力，有簡略之買賣概念
      ；鑑定結果認為被上訴人發展有遲緩現象，對外界事務之
      理解及判斷能力差，抽象思考能力差，不具計算能力，顯
      見其大腦皮質之高等功能有明顯障礙。綜合被上訴人之生
      活史、病史及鑑定時臨床所見，其長期生活功能及社會功
      能不佳，故據以推斷其長期以來，以及目前之精神狀態皆
      處於精神耗弱之程度，此有精神鑑定報告書1 份（見同上
      禁治產宣告卷第26頁至第29頁）足稽。可知被上訴人對文
      字及數字之概念薄弱，無法認知抽象數字之意涵，自亦無
      法理解簽發本票之意義，且由於其對外界事務之理解及判
      斷能力低落，僅有簡略之買賣概念，顯然亦無法了解授與
      代理權及連帶保證之意義及效果。又被上訴人早於65年4
      月間即因智能不足而經判定為體位丁等免役，並業於81年
      10月28日經鑑定為中度智障，此有北市免字第2947號免役
      證明書影本（原審卷第10頁至第11頁）、殘障手冊影本（
      原審卷第12頁至第13頁、本院卷第61頁）、臺北市立聯合
      醫院忠孝院區94年4 月9 日診字第365 號診斷證明書（原
      審卷第14頁）在卷可參，顯見被上訴人精神意識之障礙，
      係長期以來之狀況，應堪認定被上訴人於禁治產宣告裁定
      生效前，縱非禁治產人，然於簽發系爭本票之92、93年間
      ，已因智能不足而無法正常處理自身事務，而陷於精神錯
      亂之狀態，依民法第75條規定，其所為之意思表示應為無
      效。又本條規定係為補民法行為能力制度之不足、保護非
      處於正常意識狀態之人，而就意思表示效力所為之規定，
      上訴人稱依鑑定報告被上訴人應為限制行為能力人云云，
      與民法第75條規定不合，殊屬無據。
    3.上訴人復主張乙○○蓋印於系爭本票上之印鑑章係被上訴
      人與乙○○共同至戶政事務所辦理印鑑變更，被上訴人並
      交付印鑑章予乙○○，且於簽發系爭本票前，乙○○並曾
      去電富邦銀行以確定乙○○為被上訴人之代理人，被上訴
      人否認乙○○有代理權，實不合理云云。被上訴人則辯稱
      其未交付印章予乙○○等語。經查，系爭本票上所蓋之印
      章為被上訴人之印鑑章，此有系爭本票影本（原審卷第16
      頁、本院卷第38頁）、93年12月7 日印鑑變更登記申請書
      影本（原審卷第52頁）、臺北市南港區戶政事務所印鑑證
      明影本（本院卷第40頁）各1 紙附卷足憑。惟依據前述說
      明，被上訴人之意思表示因精神障礙而無效，無論印鑑章
      是否係由被上訴人交付予乙○○，因被上訴人無從以意思
      表示使其行為發生法律上效果，自無可能以意思表示授與
      乙○○代理權，上訴人稱乙○○係代理被上訴人簽發系爭
      票據，即無可採。
  (二)如不能認為有授權行為，被上訴人對上訴人是否應負表見
      代理人之責任？
    1.按由自己之行為表示以代理權授與他人，或知他人表示為
      其代理人而不為反對之表示者，對於第三人應負授權人之
      責任，固為民法第169 條所規定，然所謂由自己之行為表
      示以代理權授與他人，必須本人有具體可徵之積極行為，
      足以表見其將代理權授與他人之事實，方足當之，倘無此
      事實，即不應令其對第三人負授權人之責任；主張本人有
      積極行為表示以代理權授與他人，或本人知他人表示為其
      代理人之事實者，應負舉證責任。
    2.上訴人主張經向富邦銀行人員查證，被上訴人前曾多次由
      乙○○代為法律行為，自有表見之事實，且印鑑證明可為
      代理權之證明，乙○○持被上訴人之印鑑證明及印鑑章所
      為簽發票據之行為，亦該當於表見代理云云。被上訴人則
      辯稱單純交付印章、印鑑章或印鑑證明並不構成表見代理
      ，上訴人對富邦銀行人員之查證，並不得認為係被上訴人
      本人之表見行為，被上訴人既無授與代理權與他人之外觀
      ，即無從構成表見代理，且對無行為能力人之保護應優先
      於交易安全之保護等語。
    3.民法第169 條規定係為保護代理交易之安全，就本人有使
      第三人信以為授與代理權之行為，使本人負相當責任。是
      以須因本人有可歸責事由，致表見代理之權利外觀存在，
      而相對人無過失善意信賴該權利外觀，方足當之；我國人
      民將自己印章交付他人，委託他人辦理特定事項者，比比
      皆是，倘持有印章之該他人，除受託辦理之特定事項外，
      其他以本人名義所為之任何法律行為，均須由本人負表見
      代理之授權人責任，未免過苛，最高法院分別著有40年臺
      上字第1281號、70年臺上字第657 號判例可參。印鑑證明
      固可用以佐證印鑑章係本人所持有使用之印章，然交付印
      鑑章之事實行為並不等同於授與代理權之法律行為，且縱
      被上訴人確有交付印鑑章予乙○○，然以該印鑑章之交付
      並無法推知被上訴人之授權範圍為就乙○○之借款為連帶
      保證並簽發系爭本票，故仍不能僅以印鑑章或印鑑證明之
      交付即認定為構成表見代理之權利外觀。上訴人既主張被
      上訴人有以自己行為表示授與代理權予乙○○之表見事實
      ，自應就被上訴人除交付印鑑章予乙○○外，更行舉證其
      他足使一般交易相對人誤信有代理權存在之事實，方能課
      以被上訴人表見代理授權人之責任。上訴人固稱其曾向富
      邦銀行之人員查詢乙○○先前代理被上訴人設定抵押權等
      情，然此非被上訴人本人具體可徵之積極行為，應認尚與
      表見代理之構成要件有間。蓋代理制度之設，本在輔助本
      人之不足，延長本人之手足，相對人與素未謀面之人為法
      律行為，本來即有風險，而應提高警覺，為必要之查證，
      以免遭遇不測，為求交易之順利進行，法律乃有表見代理
      之規定，以適度保護相對人，降低其風險，此為法律之基
      本設計，並為風險之適當分配。經查，上訴人亦自承其未
      曾見過被上訴人（見本院卷第59頁筆錄），且其借貸與乙
      ○○之金額非小，自應就乙○○有無代理權乙節審慎查證
      ，上訴人本可向被上訴人本人探詢乙○○是否有代理權，
      然竟捨此而不為，僅向無關之第三人即富邦銀行之人員查
      詢，而未為必要之查證，且被上訴人係智障者，對自身行
      為之意義，亦難知曉，顯未以自己之行為表示授與乙○○
      代理權，是以就乙○○無權代理之風險，應由上訴人承擔
      ，被上訴人不負表見代理授權人之責任。
六、綜上所述，被上訴人並未授權乙○○代為簽發系爭本票或簽
    訂連帶保證契約，且亦無構成表見代理權利外觀之行為，乙
    ○○以被上訴人名義所為之上開法律行為，均屬無權代理，
    復未經被上訴人承認，依民法第170 條第1 項規定，對被上
    訴人自不生效力。從而，被上訴人據以請求確認系爭本票債
    權不存在，即屬於法有據，應予准許。原審判決確認系爭本
    票債權對被上訴人不存在，核無違誤，上訴意旨指摘原判決
    不當，求予廢棄改判，為無理由，應駁回其上訴。
七、本件事證已臻明確，兩造其餘攻擊防禦方法及舉證，經審酌
    與本件判決結果不生影響，爰不一一論述，併此敘明。
八、據上論結，本件上訴為無理由，依民事訴訟法第436 條之1
    第3 項、第449 條第1 項、第78條，判決如主文。
中    華    民    國    95    年    10    月    12    日
                  民事第一庭  審判長法  官  黃小瑩
                                    法  官  高愈杰
                                    法  官  陳麗芬
以上正本證明與原本無異。
本件當事人須以本判決適用法律顯有錯誤為上訴理由時，始得於
本判決送達後20日內向本院提出上訴狀，如已於本院判決宣示後
送達前提起上訴者，應於判決送達後10日內補具上訴理由，（均
按他造當事人之人數附繕本），並經本院許可後方得上訴最高法
院。
中    華    民    國    95    年    10    月    14    日
                                    書記官  趙信義
附表：
┌──┬─────┬──────┬──────┬───┐
│編號│ 本票票號 │   發票日   │  票面金額  │發票人│
│    │          │            │ （新台幣） │      │
├──┼─────┼──────┼──────┼───┤
│ 1  │CH0000000 │92年10月17日│6,000,000 元│丙○○│
│    │          │            │            │乙○○│
├──┼─────┼──────┼──────┼───┤
│ 2  │CH0000000 │93年12月7 日│2,350,000元 │丙○○│
│    │          │            │            │乙○○│
└──┴─────┴──────┴──────┴───┘


司法院資訊處製作；財團法人民間司法改革基金會備份。
